【裁判字號】    97,重訴,249
【裁判日期】    981214
【裁判案由】    給付報酬等
【裁判全文】
臺灣臺中地方法院民事判決  97年度重訴字第249號
原      告  丙○○
訴訟代理人  賴銘耀    律師
被      告  永進機械工業股份有限公司
法定代理人  乙○○
訴訟代理人  吳梓生    律師
複代理人    鄭志誠    律師
複代理人    戊○○
當事人間給付報酬等事件，本院於98年11月30日言詞辯論終結，
判決如下：
    主    文
被告應給付原告新臺幣佰拾肆萬陸仟貳佰伍拾伍元及自民國
九十七年六月四日起至清償日止按年息百分之五計算之利息。
原告其餘之訴駁回。
訴訟費用新臺幣陸萬柒仟陸佰貳拾柒元，由被告負擔萬仟陸
佰拾元，餘由原告負擔。
本判決原告勝訴部分於原告以新臺幣壹佰壹拾壹萬伍仟元供擔保
後得假執行；但被告如以新臺幣佰拾肆萬陸仟貳佰伍拾伍元
為原告預供擔保，得免為假執行。
原告其餘假執行之聲請駁回。
    事實及理由
壹、程序方面：
一、按原告於判決確定前，得撤回訴之全部或一部，但被告已為
    本案之言詞辯論者，應得其同意。訴之撤回，被告於期日到
    場，未為同意與否之表示者，自該期日起；其未於期日到場
    或係以書狀撤回者，自前項筆錄或撤回書狀送達之日起，十
    日內未提出異議者，視為同意撤回。民事訴訟法第262條第1
    項、第4項定有明文。查本件原告起訴時，以一訴合併請求
    被告給付退休金新台幣（下同）1,069,230元及榮譽董事長
    報酬7,130,000元，其中退休金部分之請求，業經原告於民
    國（下同）97年7月17日民事準備書(二)狀予以撤回，被告未
    於上開書狀送達後10內提出異議，參諸上開規定，此部分訴
    訟之撤回已生效力，本院無庸再為審理。
二、次按訴狀送達後，原告不得將原訴變更或追加他訴。但擴張
    或減縮應受判決事項之聲明者，不在此限，民事訴訟法第25
    5條第1項第3款定有明文。本件原告起訴時原請求被告給付
    榮譽董事長報酬7,130,000元（聲明其餘金額為請求給付退
    休金，業經撤回）及自起訴狀繕本送達之翌日起至清償日止
    ，按年息5%計算之利息，嗣於審理中，減縮請求之金額，最
    後聲明如後述，核屬減縮應受判決事項之聲明，與首揭規定
    相符，應予准許。
貳、實體方面：
一、原告聲明求為判決：被告應給付原告6,729,656元及自起訴
    狀繕本送達翌日起至清償日止，按年息5%計算之利息；原告
    願供擔保聲請宣告假執行，其陳述略以：
  (一)原告本係被告公司之董事長。被告於96年5月31日舉行董事
    會，5名董事中，原告及董事丁○○、乙○○親自出席，董
    事陳志賢及陳伯勳則分別委託原告及丁○○代理出席，在場
    人則為副總經理甲○○。會中董事乙○○、丁○○要求原告
    辭卸董事長職務，表示如原告同意辭職，被告將聘任原告為
    榮譽董事長，原告為免因兄弟鬩牆影響公司之經營，原告同
    意辭卸董事長職務，並就擔任榮譽董事長之待遇條件，與出
    席董事丁○○、陳志忠達成共識，亦即原告之榮譽董事長報
    酬比照董事丁○○之薪資，年終獎金則比照董事丁○○之50
    %計算，並由董事丁○○將該次董事會集會日期、出席董事
    、委託出席董事及上開決議之待遇條件內容書寫於筆記紙上
    作成記錄。上開決議達成後，董事丁○○及乙○○隨即離開
    會場，同日下午董事丁○○將其書寫之筆記紙交予原告。
  (二)上開董事丁○○親筆書面業已載明「董事會：平、成、中委
    託二人：賢、勳」字樣，亦即該次董事會由董事丙○○、丁○○、乙○○親自出席，董事陳志賢、陳伯勳則委託代理出
    席，董事會出席之成員既經記載，足認上開內容確為全體出
    席董事之決議，該項董事會之決議，並不因被告事後提出當
    日董事會議事錄未予記載而失其效力，原告與被告已達成按
    上開待遇條件聘任榮譽董事長之合意。依公司法第206條第2
    項準用同法第178條、第180條第2項規定，係指董事對於會
    議之事項，有自身利害關係致有害於公司利益之虞時，不得
    加入表決，並不得代理他董事行使其表決權，對依上開規定
    不得行使表決權之人數，不算入已出席董事之表決權數，本
    件董事會決議原告辭卸董事長後，改聘原告為榮譽董事長，
    以表彰原告經營被告公司期間績效卓著之成就，並繼續借重
    原告之營運經驗，對被告甚屬有利，實無有害於公司利益可
    言，原告自得加入董事會決議之表決，且縱認聘任原告為被
    告榮譽董事長之事項，原告不得參與表決，惟董事會當日，
    董事5人中，尚有董事丁○○及其代理董事陳伯勳與董事乙○○出席，渠等既同意聘任原告為榮譽董事長，並由董事丁○○親書書面之聘任條件，上開董事會之決議，符合公司法
    第206條第1項出席董事過半數意之規定，自屬有效。
  (三)縱認96年5月31日董事會並未決議聘任原告為榮譽董事長，
    董事丁○○書寫之內容僅為原告之提議，惟被告嗣於96年7
    月9日，由新任董事長乙○○具名，以書面通知原告，載明
    聘任原告為榮譽董事長及職等、薪資、加給、津貼等項，且
    載明生效日期自96年6月1日起，並已於96年7月11日及同年
    月20日分別支付原告123,500元及188,000元，即被告給付原
    告96年6月份之相當於上開待遇條件之稅後薪資及董事特支
    費（特支費為每月200,000元），益徵兩造已在96年5月31日
    就聘任原告為榮譽董事長之待遇條件達成合意。兩造間既已
    就聘任原告為被告榮譽董事長及薪資、年終獎金之計算方式
    達成合意，被告無權片面變更與原告間原有之榮譽董事長聘
    任契約之內容。縱被告另於96年7月12日由股東會新選任之
    董事以董事會決議改聘原告為顧問，甲○○為被告之員工，
    其稱以電話通知原告「改聘」為顧問，僅係通知被告公司已
    有單方變更原聘任契約內容之意思，惟此一改聘顧問之決議
    僅為被告單方之意思，未得被告之同意，對原告並無拘束力
    ，至被告公司是否有權終止系爭聘任契約係另一問題，兩造
    間之榮譽董事長聘任契約，既從未經被告依法終止，被告自
    負有依約給付報酬之義務。
  (四)查董事丁○○於96年5月之薪資為154,205元，每月並領取20
    0,000元之董事特支費，合計丁○○每月向被告領得354,205
    元，並領得96年度之年終獎金6,766,802元，是被告依兩造
    聘任榮譽董事長契約之合意，應自96年6月份起，給付原告
    榮譽董事長報酬每月354,205元，並應另給付原告年終獎金
    3,383,401元。惟被告除96年6月份通知原告職務調整為榮譽
    董事長並給付稅後報酬123,500元及188,000元之外，自96年
    7月份起僅給付原告每月50,000元，至97年5月為止，尚短付
    原告約定之薪資及年終獎金共6,729,656元【（000000－
    00000）×11＋0000000＝0000000。】
二、被告聲明求為判決：駁回原告之訴及假執行之聲請；如受不
    利判決，願供擔保免為假執行，其陳述略以：
  (一)原告原擔任被告之董事長暨總經理，於96年5月31日之董事
    會，董乙○○及丁○○擬提議將原告之職務解任，經原告表
    示可自重辭去董事長暨總經理職務，當日董事會除董事乙○○、丁○○及原告出席外，紀錄人為副總經理甲○○。原告
    於辭任之同時提出4項要求，因董事乙○○已先行離開，乃
    由董事丁○○用筆記紙記下，會後交由甲○○轉交予原告。
    於該次董事會未就原告所提薪資及年終獎金等4項要求進行
    討論、作成決議，且該次被告公司董事會會議紀錄由甲○○
    副總經理擔任，並做成正式之議事錄，要無隨便以無任何董
    事簽名且記載簡略欠缺說明之筆記紙做成紀錄之事，故該筆
    記上之記載，並非該次董事會之決議內容。原告於96年5月3
    1日董事會提出之4項要求，其性質應為原告「要約」之意思
    表示，且董事乙○○已離開現場，即原告提出要求當時，董
    事會成員僅餘原告及丁○○2人，而原告尚有利益迴避之問
    題，依公司法第206條第2項準用同法第178條、第180條第2
    項之規定，原告不得參與表決，故當日董事會既未就原告之
    要約進行討論，亦根本不可能作成決議，更遑論有為承諾之
    意思表示，故兩造間自未達成「要約、承諾之意思合致」不
    生拘束被告之效力。
  (二)至於被告調整原告之職位並支付予原告所謂96年6月份之薪
    水，非對原告所提4項要求為承諾之意思表示。被告於原告
    辭任董事長及總經理後，仍給付原告96年6月份之薪水，乃
    為顧及原告之權益，暫時先依原告要求給付之便宜措施；而
    稱榮譽董事長乃由原告已辭去董事長及總經理職務，若欲給
    付薪資，必須有一職務職稱，乃見尊稱其榮譽董事長，先比
    照丁○○董事之薪水與在職董事之特支費，權宜支付原告97
    年6月份榮譽董事長之薪水以及特支費，稅後薪資為123,500
    元，稅後特支費為188,000元，且此188,000元，係屬在職董
    特支費，該特支費性質，係原告擔任董事長時所核定給付原
    告、丁○○、乙○○等3名在職董事之特支費，換言之，若
    不擔任董事，即無權領取該特支性，其性質非屬薪資，故被
    告給付原告96年6月之在職董事特支費，根本與原告之4項要
    求無關。縱認原告主張得於辭任後繼續領取等於董事丁○○
    之薪資，亦不應包括在職董事特支費在內。
  (三)嗣被告於96年7月12日召開股東常會並全面改選董監事。於
    當日股東常會結束後，即由新選出之董事召開董事會選任董
    事長，並對原告於96年5月31日提出之4項要求進行討論並作
    出決議：1.以一年一聘之方式，自96年7月起改聘原告擔任
    被告公司之顧問，每月顧問薪資為50,000元。2.退休金一項
    （內容略）。3.年終獎金部分，被告因認年終獎金之發給應
    以在職員工限，已離職之董事長根本無從領取，且被告已改
    聘原告擔任顧問一職，原告應無勞動基準法之適用，雙方間
    之權利義務應依委任關係定之，故被告亦無發放給原告年終
    獎金。4.座車問題（內容略）。按將要約擴張、限制或為其
    他變更而承諾者，視為拒絕原要約而為新要約，民法第160
    條第2項定有明文。被告已於96年7月12日董事會時，對原告
    之4項要求中關於退休金之要約為承諾，關於辭任董事長及
    總經理後之薪資、年終獎金及車輛使用等，則予以拒絕，並
    為新要約之意思表示，上開新要約之內容並由副總經理甲○○通知原告，被告並自96年7月起，按上開決議內容按月給
    付50,000元顧問費給原告，原告均已收訖。故原告關於辭任
    後除退休金外之3項要求，既經被告拒絕，雙方就此自未成
    立契約，原告提起本訴即無理由。
  (四)退步言之，若認兩造就原告辭任後所提之薪資及年終獎金，
    曾達成合意（被告否認之），則因其未定有一定期限，無論
    兩造間係成立僱傭契約或委任契約，依民法第488條第2項或
    第549條規定，當事人之一方均得隨時終止契約。換言之，
    縱兩造曾於96年5月31日達成合意，由被告聘任原告擔任榮
    譽董事長一職，但被告之董事會既於96年7月12日決議改聘
    原告為顧問，每月新資50,000元，並由甲○○副總經理以電
    話通知原告，此一改聘為顧問之意思表示除為新要約外，當
    然亦有終止原契約之意。原告對於甲○○曾電話通知乙事並
    不爭執，僅主張甲○○只有通知改聘，被告並未依法終止兩
    造間榮譽董事長之聘任契約云云，然被告既已通知原告要將
    之改聘為顧問，當然含有要終止聘任原告為榮譽董事長之意
    思表示，否則被告豈非一面聘任原告為榮譽董事長，一面又
    聘任原告擔任顧問？是由被告公司乃通知原告改聘為顧問，
    而非使用加聘一詞，當事確認被告公司已有終止聘任原告擔
    任榮譽董事長之意思，且被告自96年7月起即支付顧問費用
    每月50,000元予原告，未再支付榮譽董事長之報酬，是原告
    由報酬之變化，勢必知悉被告已終止聘任其為榮譽董事長，
    故原告指稱被告僅通知改聘，未有通知終止本聘任契約云云
    ，不過為文字遊戲而已。則兩造先前縱有聘任原告為榮譽董
    事長並給付薪資、年終獎金之合意，被告亦已通知原告終止
    ，契約既已終止，原告本件請求即無理由。
三、兩造不爭執之事實：
  (一)原告原任被告之董事長暨總經理，於96年5月31日之董事會
    中辭去董事長暨總經理職務，當日董事會，由董事乙○○、
    丁○○及原告出席，原告代理陳志賢、丁○○代理陳柏勳，
    紀錄人為副總經理甲○○。當日董事會由董事丁○○親書如
    原告原證一所示的紀錄，於會後交由甲○○轉交予原告。
  (二)被告曾於96年7月9日以董事長乙○○名義發給原告職位薪給
    調整通知，內容如下：調整後單位總經理室、職稱榮譽董事
    長、薪資68953、職務加給42000、出勤津貼29547，生效日
    期自中華民國96年6月1日起。
  (三)被告曾於96年7月11日、20日比照董事丁○○領取之報酬及
    在職董事特支費，支付原告稅後金額分別為123,250元、188
    ,000元。
  (四)被告於96年7月12日由改選後之董事長乙○○召開董事會，
    作成決議以一年一聘方式聘任原告為顧問，每月顧問薪資
    50,000元，無年終獎金。被告並自96年7月起每月支付原告5
    0,000元。
  (五)如被告應比照董事丁○○之報酬及年終獎金之50%支付予原
    告，被告董事丁○○之報酬為每月154,205元，另領取在職
    董事特支費20,0000元，董事丁○○96年度領取之年終獎金
    為6,766,802元。
四、本件兩造主要爭執之事項為：被告公司於96年5月31日之董
    事會中，是否就原告辭職後，由被告改聘原告擔任被告之榮
    譽董事長及榮譽董事長報酬比照董事丁○○，年終獎金比照
    董事丁○○之50%計算等事項作成決議？兩造間就聘任原告
    擔任被告之榮譽董事長及榮譽董事長之報酬比照董事丁○○
    ，年終獎金比照董事丁○○董事之50%計算等項，是否達成
    意思表示之合致而成立契約？如兩造間已成立聘任原告為被
    告之榮譽董事長之契約，該契約嗣後是否業經被告任意終止
    ？經查：
  (一)原告主張被告之董事會於96年5月31日之會議中，已就原告
    辭職後，改聘原告擔任被告之榮譽董事長及榮譽董事長之每
    月報酬與丁○○董事之薪資相同，年終獎金則比照丁○○董
    事之50%計算等事項做成決議，固據其提出董事丁○○親筆
    書寫之記錄為證，惟被告則否認於96年5月31日之董事會中
    達成上開決議，並提出未載有聘任決議及上開薪資待遇條件
    決議之該次董事會正式議事錄為證。本院依原告聲請訊問當
    日出席之證人丁○○、甲○○，經證人具結結並行隔離訊問
    ，證人丁○○證稱：當日開會後不久，伊即提案解任原告，
    但原告表示其請辭比較好……原告請辭董事長並在會議中提
    出要求，其請辭後被告仍須依伊之薪資數額給付原告月薪…
    …年終獎金按伊所領取金額半數計算……伊當天有將原告提
    出之要求以筆記下，當天並沒有針對原告提出的請求討論及
    作成決議，也不是原定的議程，所以沒有記錄在會議紀錄中
    ……當天後來有討論股利發放等原定議程，另外伊提出議案
    要推舉乙○○擔任董事長，原告即表示由我們自行討論就離
    開了。原告離開後，有達成推舉乙○○擔任董事之決議；證
    人柯明昆則證稱：當天原告擔任主席，宣布開會後，證人丁○○就提議解任董事長，原告及證人丁○○針對解任之事交
    談後，原告即表示他要辭職，並交代我擬辭職書，之後有針
    對盈餘分配的事討論。之後原告有當場提出其辭職後的一些
    條件，其要求要比照證人丁○○的薪水，年終獎金要比照丁○○領取的半數計算……當天原告提出請求時，證人丁○○
    有當場書寫並確認原告的意思。原告和證人丁○○談論此問
    題時，乙○○就已經離開等語（以上均見本院97年6月30日
    言詞辯論筆錄）。是依證人丁○○、甲○○之證述內容，當
    日會議中，原告雖有提出薪資待遇要求，並經證人丁○○親
    筆書寫於筆記紙上，然未經出席之董事討論、決議，尚難認
    為於該日之董事會已作成該項決議，原告主張被告之董事會
    於96年5月31日之董事會已就原告提出之原證一記載事項作
    成決議，尚無從採納。
  (二)按當事人互相表示意思一致者，無論其為明示或默示，契約
    即為成立。當事人對於必要之點，意思一致，而對於非必要
    之點，未經表示意思者，推定其契約為成立，關於該非必要
    之點，當事人意思不一致時，法院應依其事件之性質定之。
    民法第153條定有明文。又「契約之成立，係以當事人意思
    合致為要件，非必當事人到場當面協商，契約始能成立。又
    法院得依已明瞭之事實，推定應證事實之真偽，民事訴訟法
    第282條定有明文。故倘依契約履行之事實，足以推定其契
    約關係之存在時，自不容契約當事人無端否認。」最高法院
    86年度台上字第3047號裁判意旨可供參照。被告之董事雖未
     於96年5月31日之董事會作成聘任原告為榮譽董事長之決議
    ，惟原告已於該次會議中提出由被告聘任其擔任榮譽董事長
    及如原證一所示之報酬等條件之事實，為被告所不爭執，則
    原告於該次董事會中辭卸被告公司董事長暨總經理職位，已
    對被告為上述內容聘任契約之要約，而被告嗣於96年7月9日
    以董事長乙○○名義發給原告職位薪給調整通知，內容如下
    ：調整後單位總經理室、職稱榮譽董事長、薪資68953、職
    務加給42000、出勤津貼29547，生效日期自中華民國96年6
    月1日起及被告於96年7月11日、20日比照董事丁○○領取之
    報酬及在職董事特支費，支付原告96年6月份之報酬稅後金
    額分別為123,250元、188,000元等情，亦為被告所不爭執。
    是被告於原告提出聘任契約之要約後，既已由其法定代理人
    發給原告調整通知，自應認為被告已對原告之要約其中關於
    「聘任原告為榮譽董事長」、「原告之報酬比照董事丁○○
    之薪資、董事特支費發給」部分為承諾之意思表示，並該意
    思表示已到達原告，被告並依其調整通知之內容，給原告96
    年6月份之報酬，其數額包含比照董事丁○○之薪資及在職
    董事特支費，由其通知之意思表示及嗣後履行之行為，均足
    認為兩造間就聘任原告為榮譽董事長及報酬等聘任契約成立
    之必要之點，均已達成意思一致，至於原告提出之其他條件
    ：原告請求被告給付退休金部分，係針對原告原任被告董事
    長暨總經理之委任關係所為之請求，與本件聘任契約無涉；
    年終獎金及車輛使用問題部分，核其性質，尚非系爭聘任契
    約成立必要之點，則此部分雖未經被告於上開調整通知內表
    示其意思，然系爭聘任契約之必要之點暨經兩造表示意思一
    致，即應認為兩造間之聘任契約已經成立。依兩造聘任契約
    之內容，即由被告聘任原告為榮譽董事長，其支領之報酬則
    比照董事丁○○領取之每月薪資及董事特支費計算，依兩造
    不爭執之董事丁○○薪資為每月154,205元，在職董事特支
    費20,0000元，合計為354,205元。另就年終獎金，其發放之
    目的多為雇主獎勵在職員工一年來之辛勤工作，並與員工分
    享公司經營之成果，而原告受聘任為被告之榮譽董事長，則
    具有酬庸性質，目的係為推崇、表彰原告前任職期間之經營
    成就，年終獎金之核給與系爭聘任契約之性質顯有區別，該
    部分既未經被告表示同意，本院其依事件之性質，認為系爭
    聘任契約之內容，不包含被告應給付原告比照董事丁○○領
    取年終獎金之50%計算之獎金。是故，原告依兩造聘任契約
    ，自96年6月1日起受聘任為被告之榮譽董事長，並得向被告
    請求每月報酬354,205元，扣除被告已支付之50,000元後，
    原告自96年7月至97年5月得請求之報酬為3,346,255元（000
    000－00000＝304205，304205×11＝0000000）。
  (三)兩造間成立系爭聘任契約已認定如前，被告另辯稱該公司嗣
    於96年7月12日之董事會決議以一年一聘之方式聘任原告為
    顧問，每月報酬50,000元，並已由甲○○以電話通知原告改
    聘為顧問，即被告已終止系爭聘任契約等情，固據其提出董
    事會議紀錄，並經證人甲○○到庭結證陳稱：事後董事會作
    成決議後，原告用電話詢問我，我在電話中通知原告改聘為
    顧問，每月顧問費用五萬元等語，原告亦不爭執曾以電話詢
    問甲○○得知被告董事會之決議，惟原告否認被告已終止兩
    造間之聘任契約。按股份有限公司之董事會，係屬意思決定
    機關，而非代表機關，其決議不能直接對外發生效力，而須
    經由其代表機關基於該決議以意思表示為之（最高法院84年
    度台上字第213號裁判意旨參照）。被告於96年7月12日之董
    事會雖作成以一年一聘方式聘任原告為顧問，每月顧問薪資
    50,000元，無年終獎金等決議，惟該決議尚無從直接發生效
    力，仍應由被告之代表機關對原告為該項決議之意思表示，
    始能發生法律上之效力，依前述證人甲○○所證內容，其雖
    於原告以電話詢問時告以董事會決議之內容，證人甲○○並
    非被告之代表機關，且其所為僅係告知原告有關被告董事會
    決議結果之客觀事實，並非居於代表或代理被告對原告為通
    知決議內容之意思表示，該項決議既未經被告之代表機關對
    原告為表示，縱被告嗣均依決議內容給付原告顧問報酬，仍
    不能認為已發生終止兩造系爭聘任契約之效力。此外，被告
    復未能舉證證明以何方式已對原告為終止系爭聘任契約之意
    思表示，其辯稱已終止契約，洵無足採。
五、綜上所述，兩造間就由被告聘任原告為榮譽董事長，其報酬
    依董事丁○○領取之薪資及董事特支費計算之系爭聘任契約
    ，已因意思表示一致而成立，被告復未能舉證證明已對原告
    為終止契約之意思表示，則原告依系爭任契約之法律關係，
    請求被告給付報酬，即屬有據。從而，原告請求被告給付報
    酬3,346,255元及自起訴狀繕本送達翌日即97年6月4日起至
    清償日止按年息5%計算之利息，為有理由，應予准許。原告
    逾此數額之請求，則屬無據，不應准許。
六、兩造均陳明願供擔保聲請宣告假執行及免為假執行，就原告
    勝訴部分核無不合，爰分別酌定相當擔保金額宣告之。至原
    告敗訴部分，其假執行之聲請亦乏依據，應併予駁回。
七、本件判決之基礎已為明確，兩造其餘主張及舉證，均核與判
    決之結果無影響，爰不一一論駁，附此陳明。
八、法院為終局判決時，應依職權為訴訟費用之裁判；原告撤回
    其訴者，訴訟費用由原告負擔。民事訴訟法第87條第1項、
    第83條第一項前段定有明文。本件原告撤回起訴及減縮聲明
    部分之訴訟費用，均應自行負擔，並依兩造勝敗比例為訴訟
    費用負擔之諭知。
九、訴訟費用負擔及假執行之依據：民事訴訟法第79條、第390
    條第2項、第392條第2項。
中    華    民    國    98    年    12    月    14    日
                  民事第一庭    法  官  陳文爵
正本係照原本作成。
如對本判決上訴，須於判決送達後20日內向本院提出上訴狀。
中    華    民    國    98    年    12    月    15    日
                                書記官  施玉卿


司法院資訊處製作；財團法人民間司法改革基金會備份。
